最高法院刑事判決　　　　　　　　　　　　　　　九十一年度台上字第六五○一號
　　上 訴 人　甲○○
右上訴人因徐春蘭自訴偽造文書案件，不服台灣高等法院中華民國八十九年八月三十
日第二審判決（八十九年度上訴字第二一０五號，自訴案號：台灣台北地方法院八十
九年度自緝字第七號 )，提起上訴，本院判決如左：
    主  文
原判決撤銷，發回台灣高等法院。
    理  由
本件原判決認定上訴人甲○○於民國八十七年九月二十日，意圖為自己不法之所有，
利用其所召募新台幣（下同）一萬元互助會開標之機會，在台北縣新店市○○路五十
四巷十號偽造會員陳定國名義之標單（標息金額約三千餘元）持以投標，向在場會員
佯稱陳定國得標，進而基於概括犯意，連續向活會會員詐取每人六千餘元之標金入己
，足以生損害於陳定國及付款之會員，案經會員徐春蘭提起自訴等情。因而撤銷第一
審之不當判決，改判仍論處上訴人行使偽造私文書，足以生損害於他人罪刑。固非無
見。惟查：(一)連續犯之成立，除主觀上基於一個概括之犯意外，客觀上須先後數行為
，逐次實施而具連續性，侵害數個同性質之法益，構成同一罪名，始足當之；而想像
競合犯，係指一行為觸犯數罪名，亦即行為人以一個意思決定發為一個行為，而侵害
數個相同或不同之法益，具備數個犯罪構成要件，成立數個罪名之謂。二者之意義與
性質迥異。本件上訴人祇以一行使偽造私文書之行為（冒標）向多數活會會員詐取會
款，即係以一詐術行為同時侵害多數被害人之財產法益，為想像競合犯，祇能論以一
個詐欺取財罪，而與行使偽造私文書罪間有方法結果之牽連關係，應從較重之行使偽
造私文書一罪處斷。至其冒標後，先後向多數活會會員收取會款之行為，乃詐欺罪中
「使人交付財物」之構成要件，被害人已交付財物者為既遂，未交付財物者為未遂。
此乃既遂、未遂之區分標準，尚非數個欺罔行為。原判決於理由內論述：上訴人「先
後向多名活會會員詐取標金行為，時間相近，所犯為構成要件相同之罪名，顯然出於
概括犯意，依連續犯規定論以一罪；其中於開標當場向在場會員多人詐財部分，係以
同一行為同時侵害數被害人之財產法益，為同種想像競合犯，仍只論以一個詐欺取財
罪」云云。將一個詐欺行為前後割裂為二部分，一部分為想像競合犯，一部分為連續
犯，其適用法則殊有違誤。(二)科刑之判決書，須將認定之犯罪事實詳記於事實欄，然
後於理由內逐一說明其憑以認定之證據，以使事實與理由兩相一致，方為合法，倘事
實欄已有敘及，而理由內未加說明，是為理由不備，理由內已加說明，而事實欄無此
記載，則理由失其依據，均足構成撤銷之原因；又刑法第三百三十九條第一項詐欺取
財罪之成立，以意圖為自己或第三人不法所有，以詐術使人將本人或第三人之物交付
為要件。原判決論處上訴人觸犯刑法第三百三十九條第一項之詐欺取財罪，僅於事實
欄略載：上訴人「基於概括犯意，連續向活會會員詐取每人六千餘元之標金入己」等
語。第查本件互助會活會會員究有多少人？上訴人共詐取多少財物？非惟未於事實欄
為明確之記載，抑且未於理由內說明其憑以認定之依據。復有事實不明、理由欠備之
違誤。(三)科刑判決所認定之事實，與所採之證據，不相適合，即屬證據上理由矛盾，
其判決當然為違背法令。原判決認定上訴人於八十七年九月二十日，在台北縣新店市
○○路五十四巷十號偽造會員陳定國名義之標單（標息金額約三千餘元）持以行使而
投標云云。惟據自訴人提出之互助會單，陳定國之標息明確記載為三千一百元（見第
一審第四四六號卷第四頁），原判決卻記載為約三千餘元，其所認定之事實，與卷內
之證據資料亦不相適合，併有證據上理由矛盾之違法。以上為上訴意旨所指摘及本院
得依職權調查之事項，應認原判決有發回更審之原因。案經發回，原判決諭知不另為
無罪判決部分，因與發回部分有裁判上一罪之關係，基於審判不可分之原則，應併予
發回，附此指明。
據上論結，應依刑事訴訟法第三百九十七條、第四百零一條，判決如主文。
中      華      民      國    九十一    年     十一     月    二十一    日
                              最高法院刑事第四庭
                                  審判長法官  紀  俊  乾
                                        法官  黃  正  興
                                        法官  劉  介  民
                                        法官  陳  東  誥
                                        法官  黃  一  鑫
      右正本證明與原本無異
                                              書  記  官
中      華      民      國    九十一    年     十一     月    二十五    日
